臺灣嘉義地方法院刑事判決　　　　　　 100年度交易字第71號
公　訴　人　臺灣嘉義地方法院檢察署檢察官
被　　　告　李冠霆
選任辯護人　吳宏輝律師
上列被告因過失傷害案件，經檢察官提起公訴（100年度偵字第2
084號），本院判決如下：
    主  文
李冠霆犯過失傷害罪，處有期徒刑參月，如易科罰金，以新臺幣
壹仟元折算壹日。
    犯 罪 事 實
一、李冠霆於民國99年5月27日晚間7時20分許，騎乘車牌號碼68
    7-EDD號重型機車，沿嘉義縣水上鄉○○村○○路○段（臺一
    線南下車道）機車優先道由北往南行駛，行經嘉義縣水上鄉
    ○○村○○路2段989號前（臺一線272.8公里處），本應注
    意車前狀況，隨時採取必要之安全措施，而依當時天候晴、
    夜間有照明、道路為柏油路面、路面乾燥、無缺陷、無障礙
    物、視距良好等客觀情形，並無不能注意之情事，竟疏未注
    意及此，未發現警員張偉傑正在前方機車優先道上處理另起
    交通事故之後續現場勘察事宜，迨騎車至同向在前由侯幸如
    所騎乘之車牌號碼KV3-911號重型機車右後方，正偏左靠近
    侯幸如所騎機車正後方，欲自侯幸如所騎機車左側進行超車
    時，始發現警員張偉傑已近在前方，乃一時緊張，欲閃避警
    員張偉傑時，不慎人車倒地往前滑行。因李冠霆當時騎車時
    速約70公里，故機車倒地後往前滑行速度甚快，以致擦撞僅
    以時速約40公里行駛在前之侯幸如所騎機車後半側，令侯幸
    如騎車重心不穩，略往左偏之後，亦人車倒地往前滑行，侯
    幸如並因此受有右上臂、右膝及右腳挫傷、右腳多處擦傷之
    傷害。
二、案經侯幸如訴由臺灣嘉義地方法院檢察署檢察官偵查起訴。
    理  由
壹、程序方面
一、公訴意旨引用告訴人侯幸如於檢察事務官及司法警察調查中
    所為之陳述為證，經辯護人主張上開陳述係傳聞證據無證據
    能力（見本院100年度交易字第71號卷，以下簡稱本院卷，
    第19頁），而告訴人於檢察事務官及司法警察調查中所為之
    陳述，乃被告以外之人在審判外之陳述，須視是否符合傳聞
    例外容許之規定以決定證據能力之有無。按關於被告以外之
    人審判外向偵查輔助機關（檢察事務官、司法警察官或司法
    警察）所為之陳述，刑事訴訟法第159條之2規定：「被告以
    外之人於檢察事務官、司法警察官或司法警察調查中所為之
    陳述，與審判中不符時，其先前審判外之陳述具有較可信之
    特別情況，且為證明犯罪事實存否所必要者，得為證據」。
    亦即此等傳聞證據，原則上無證據能力，例外唯限於符合該
    法條所明定：審判外與審判中之供述歧異、特信性（指比較
    其所為相異前供當時之原因、過程、內容、功能等外在附隨
    環境或條件加以觀察，以判斷其信用性之證據能力要件）、
    必要性（指就具體個案案情及相關卷證判斷，為發現實質真
    實目的，認為除該項審判外之陳述外，已無從再就同一供述
    者，取得與其上開審判外陳述之相同供述內容，倘以其他證
    據代替，亦無從達到同一目的之情形而言）等三要件者，始
    具證據容許性而有證據能力。本件檢察官引以為證據之告訴
    人於檢察事務官及司法警察調查中所為陳述，均係被告以外
    之人於檢察事務官及司法警察調查中所為之陳述。而告訴人
    於本院審理中，就本身於檢察事務官及司法警察調查中所為
    指供所騎機車遭被告李冠霆所騎機車擦撞致人車倒地因而受
    傷之同一事項，到庭受訊而為相同之證述，則就使用證據之
    必要性而言，告訴人於檢察事務官及司法警察調查中所為之
    陳述，因同一待證事實已有於本院審理中之證言可供踐行調
    查程序以為證明力之判斷，自無已無從再就同一供述者取得
    相同供述內容可言，當與刑事訴訟法第159條之2「為證明犯
    罪事實存否所必要」之規定不符。又刑事訴訟法第159條之3
    規定：「被告以外之人於審判中有下列情形之一，其於檢察
    事務官、司法警察官或司法警察調查中所為之陳述，經證明
    具有可信之特別情況，且為證明犯罪事實之存否所必要者，
    得為證據：一、死亡者。二、身心障礙致記憶喪失或無法陳
    述者。三、滯留國外或所在不明而無法傳喚或傳喚不到者。
    四、到庭後無正當理由拒絕陳述者。」，而本件告訴人業於
    審判中到庭具結作證，並無上開情事。檢察官復未能釋明該
    等於檢察事務官及司法警察調查中所為之陳述具符合若何傳
    聞法則之例外情形，應認無證據能力，不得採為認定事實之
    基礎，但仍得用以彈劾而為證明力之爭辯，及非關被告犯罪
    事實之其他現場客觀情狀之判斷依據。
二、按被告以外之人於審判外之陳述，經當事人於審判程序同意
    作為證據，法院審酌該言詞陳述或書面陳述作成時之情況，
    認為適當者，亦得為證據。當事人、代理人或辯護人於法院
    調查證據時，知有第159條第1項不得為證據之情形，而未於
    言詞辯論終結前聲明異議，視為有前項之同意，刑事訴訟法
    第159條之5定有明文。查本件除上述證據外，下列認定事實
    所援引具傳聞性質之書面證據，關於證據能力，提示當事人
    及辯護人均對之表示無意見（見本院卷第20頁至第21頁），
    亦未於本案言詞辯論終結前聲明異議，而本院審酌該等審判
    外陳述作成當時之過程、內容、功能等情況綜合判斷，認具
    備合法可信之適當性保障而具證據能力，得採為認定事實之
    基礎，合先敘明。
貳、實體方面
一、訊據被告固坦承於上開時地，因欲閃避警員張偉傑，不慎騎
    車摔倒，人車往前滑行，同向在前之告訴人亦人車倒地往前
    滑行，告訴人並因此受有上述之傷害等情，惟矢口否認有何
    過失傷害之犯行，與其辯護意旨均辯稱：本件並無證據證明
    伊與告訴人所騎機車有發生擦撞，伊確定所騎機車於倒地往
    前滑行時，並未擦撞告訴人所騎機車，故告訴人係自行摔倒
    ，告訴人因此受傷，亦與伊之行為無何相當因果關係可言，
    伊並無任何過失云云。
二、經查：
（一）被告於99年5月27日晚間7時20分許，騎乘車牌號碼687-ED
      D號重型機車，沿嘉義縣水上鄉○○村○○路○段（臺一線
      南下車道）機車優先道由北往南行駛，行經嘉義縣水上鄉
      下寮村中山路2段989號前（臺一線272.8公里處），未發
      現警員張偉傑正在前方機車優先道上處理另起交通事故之
      後續現場勘察事宜，迨騎車更靠近時突見警員張偉傑，乃
      一時緊張，欲閃避警員張偉傑而不慎人車倒地往前滑行，
      當時騎機車同向在前之告訴人亦人車倒地往前滑行，告訴
      人並因此受有右上臂、右膝及右腳挫傷、右腳多處擦傷之
      傷害等事實，業據被告坦承不諱，核與證人即告訴人於本
      院證述情節相符（見本院卷第42頁至第49頁）。此外，並
      有道路交通事故現場圖、道路交通事故調查報告表、戴德
      森醫療財團法人嘉義基督教醫院99年5月27日診斷證明書
      各1份、現場暨勘察車損照片14張附卷可稽（見臺灣嘉義
      地方法院檢察署99年度交查字第2711號偵查卷宗，以下簡
      稱交查卷，第4頁至第6頁，第9頁至第15頁；同署99年度
      他字第1745號偵查卷宗，以下簡稱他字卷，第5頁），堪
      認無誤。
（二）本件車禍之發生過程，業據證人即告訴人於本院結證稱：
      伊當時係騎在機車優先道中間，時速約40公里，見到警員
      張偉傑在伊前方2、3公尺處，手持1支滾輪站在機車優先
      道中間，伊便往左邊閃，才剛騎到警員張偉傑旁邊，就聽
      到其他車子的煞車聲及碰1聲，伊就被後面來車自後擦撞
      ，因伊所騎機車後方有被撞擊的力道，導致機車龍頭不穩
      ，人車倒地受傷等語（見本院卷第42頁至第49頁），且當
      庭繪製所騎乘機車之行駛路徑圖，顯示告訴人原本係騎在
      機車優先道中間，遇到警員後始偏左騎至靠近機車優先道
      左側車道線附近之情明確（見本院卷第63頁）。並證述：
      當時路面並無不平，亦無石頭等障礙物，祇有警員張偉傑
      站在機車優先道上而已，但伊並非因為閃避警員張偉傑不
      慎摔倒，伊當時已閃過警員張偉傑，之後聽到碰1聲，伊
      所騎機車後方有被撞擊的力道才跌倒等語（見本院卷第47
      頁），亦與上開道路交通事故調查報告表、現場照片所顯
      示，車禍當時天候晴、夜間有照明、道路為柏油路面、路
      面乾燥、無缺陷、無障礙物、視距良好等情相符。且事發
      之際，被告原騎在告訴人之後，但雙方機車倒地往前滑行
      後，被告所騎機車反而停止於告訴人所騎機車停止處之前
      方數公尺處，比告訴人所騎機車之滑行距離更遠，有上開
      道路交通事故現場圖可查。再據被告自承其所騎機車當時
      時速約70公里，告訴人當時速度很慢（見交查卷第8頁、
      第26頁），顯見告訴人所騎機車當時時速遠低於70公里，
      速度不快，卷內復無告訴人所騎機車與警員張偉傑身體發
      聲碰觸之相關事證，足認告訴人當時確可從容閃避警員張
      偉傑。而告訴人當時既已閃避過警員張偉傑，復無因路況
      不佳影響機車操控之情事，則告訴人證述當時係因後方有
      被撞擊的力道，始導致機車龍頭不穩人車倒地之情，與卷
      附事證及常理相符，且與告訴人前於檢察事務官及司法警
      察調查中所為之陳述情節一致，足見告訴人於本院之證述
      情節並無何瑕疵可指，應認屬實。
（三）又車禍發生之際，僅有告訴人與被告騎乘機車經過該處，
      迨車禍發生過後，始陸續有其他車輛經過該處之情，業據
      證人即告訴人、證人即警員張偉傑證述明確（見本院卷第
      45頁、第59頁至第60頁），是本件除被告所騎之機車外，
      在上開時空，已別無其他車輛可能擦撞告訴人所騎之機車
      。再據被告自承：車禍發生前，伊見告訴人騎機車在機車
      優先道左側車道線上，速度很慢，伊騎在告訴人右後方之
      機車優先道中間，伊想由左側超越告訴人所騎機車，但伊
      稍微偏左，尚未超越機車優先道左側車道線，亦未超越告
      訴人所騎機車，還在告訴人機車後方，大約1輛車之距離
      ，突然見到警員張偉傑站在機車優先道上看之前車禍之刮
      地痕，伊就嚇到失控，機車倒地滑行等語明確（見交查卷
      第26頁）。且被告所騎機車往前滑行後，車頭朝機車優先
      道之右前方，車尾朝機車優先道之左後方，車身往右側橫
      倒在機車優先道上，前車輪朝前，後車輪靠近該機車優先
      道之左側車道線處之情，亦有上開道路交通事故現場圖及
      現場照片可憑，堪認被告所騎乘之機車應係如被告所述，
      自靠近機車優先道左側車道線處，車身往右側傾倒後往前
      滑行無誤。而當時告訴人亦因閃避警員張偉傑，將機車騎
      至靠近機車優先道左側車道線處（見本院卷第63頁），參
      諸上開被告所供及道路交通事故現場圖、現場照片所顯示
      ，被告當時係騎車快速逼近速度不快之告訴人所騎機車後
      方，並於失控倒地後，機車快速往前滑行，經過告訴人所
      騎機車後，最終停止在告訴人所騎機車倒地往前滑行停止
      處之更前方數公尺處，顯見告訴人所稱車禍當時所遭受自
      後衝撞之力道，應係被告所騎機車倒地往前滑行時，車身
      擦撞告訴人所騎機車後方所產生之力道無誤。
（四）本件被告所騎機車，最終係停止在緊鄰機車優先道左側車
      道線右方之機車優先道上，告訴人所騎機車，係停止在緊
      鄰機車優先道左側車道線左方之外側快車道上，兩車雖未
      停止在同一車道之前後一直線上，然車禍發生前，兩車本
      均騎在機車優先道左側車道線附近，且告訴人所騎機車遭
      擦撞後，係因機車龍頭不穩，始行倒地滑行（見本院卷第
      47頁），故告訴人所騎機車於後方遭擦撞後，因無法操控
      ，導致所騎機車偏離原來路徑後始倒地之情，亦非難以理
      解，應屬事理之常。再經警於事後勘察兩車時，雖未發現
      有相互擦撞之明顯痕跡，惟當時被告機車係往右側傾倒後
      ，車輪朝前方之方式往前滑行，可見被告所騎機車倒地往
      前滑行時，應係車身下半部與告訴人所騎機車之後方車身
      下半部發生擦撞，與一般交通事故中，係車殼與車殼相互
      碰觸，甚易造成車殼破損或留下明顯擦撞痕跡之情形不同
      ，自不得僅以兩車未發現明顯之擦撞痕跡，遽認兩車並未
      發生擦撞。況告訴人當時係騎車行進中，稍受外力碰觸車
      身，本亟易影響平衡而操控不穩，是告訴人當時於騎車行
      進中，遭受被告所騎機車擦撞之力道，非必達留下擦撞痕
      跡之程度不可。故以上均無從為有利被告之認定，被告據
      此辯稱所騎機車於倒地後未擦撞告訴人所騎機車云云，並
      不足採。
（五）按駕駛人應注意車前狀況，並隨時採取必要之安全措施，
      道路交通安全規則第94條第3項已有明文，被告考領有駕
      駛執照（見本院卷第23頁），對此應知之甚詳，其騎車自
      應注意上述道路交通安全規定。又依前開道路交通事故調
      查報告表（一）所載及現場照片所示，當時天候晴、夜間
      有照明、道路為柏油路面、路面乾燥、無缺陷、無障礙物
      、視距良好等客觀情形觀之，並無不能注意之情事，其竟
      疏於注意前方立於機車優先道上之警員張偉傑，以致機車
      失控肇事，使告訴人受傷，其有過失甚為顯然。至臺灣省
      嘉雲區車輛行車事故鑑定委員會100年1月28日嘉雲鑑9909
      57字第1005800335號函及臺灣省車輛行車事故覆議鑑定委
      員會100年6月21日覆議字第1006202398號函，均指出依道
      路交通安全規則第93條第1項第1款規定，肇事路段速限雖
      為70公里，但被告機車行駛慢車道之速限僅為40公里，而
      被告當時騎車時速達70公里，已嚴重超速行駛云云（見交
      查卷第30頁，本院卷第70頁）。然道路交通安全規則第93
      條第1項第1款係規定：「行車速度，依速限標誌或標線之
      規定，無速限標誌或標線者，應依下列規定：1、行車時
      速不得超過50公里。但在未劃設車道線、行車分向線或分
      向限制線之道路，或設有快慢車道分隔線之慢車道，時速
      不得超過40公里。」，依該條文義，行車速度原則上係依
      速限標誌或標線之規定，「無速限標誌或標線者」，始應
      依該條第1項所列各款之規定行駛甚明。而本件肇事路段
      設有標誌標明速限係70公里之情，業經本院囑警查證無誤
      ，有嘉義縣警察局水上分局100年8月29日嘉水警五字第10
      00013586號函1份及檢附之該路段速限標誌照片1張可稽（
      見本院卷第80頁至第81頁），是肇事地點並非上述「無速
      限標誌或標線」之路段，揆諸上開說明，車輛仍應依速限
      標誌行駛，亦即該路段之行車時速限制應為70公里，被告
      於肇事時騎車時速約70公里，並無超速行駛之違規情形，
      尚難認其就本件車禍之發生有超速行駛之過失，公訴意旨
      認被告亦有以時速約70公里超速行駛之過失云云，容有誤
      會。
（六）按警察機關獲知道路交通事故，應視情況迅為下列處置：
      4、現場適當距離處，應放置明顯標識警告通行車輛，並
      於周圍設置警戒物，保護現場。5、現場道路應予適當管
      制，疏導人、車通行，除參加救援相關人員外，應管制民
      眾駐足圍觀；必要時，得全部封鎖交通。事故地點勘察、
      蒐證工作完成後，警察機關應即通知有關單位清理現場，
      並撤除管制，迅速恢復交通。道路交通事故處理辦法第9
      條第1項第4款、第5款、第11條已有明文。道路交通事故
      處理規範規定第7點亦規定：現場保護是確保跡證完整之
      重要手段，應採取如下之措施：1.現場兩端適當距離處，
      應放置明顯標識，警告通行車輛，並於周圍設置警戒物，
      夜間應加裝警示燈，以保護現場證據及處理人員之安全…
      …。而本件警員張偉傑當時站在機車優先道中間，未穿反
      光衣，未持閃光警示燈，警車停放在距離警員約200公尺
      遠處，警車後方亦未放置三腳架之情，業據告訴人陳述明
      確（見他字卷第3頁）。告訴人且於本院證稱：伊當時係
      騎到距離警員張偉傑約2至3公尺左右，始發覺警員張偉傑
      ，即騎往警員張偉傑之左側等語（見本院卷第43頁）。並
      據被告供稱：伊當時突然看見警員張偉傑站在機車優先道
      左側車到線附近看之前車禍的刮地痕，伊就嚇到失控倒地
      ；伊是因為閃避警員張偉傑才失控倒地，警員張偉傑不可
      能站得很遠，如果距離很遠的話，伊就正常騎過去就好了
      等語（見交查卷第26頁，本院卷第60頁）。證人即警員張
      偉傑亦於本院證稱：當時伊本來係在處理另件車禍事故，
      已處理完畢，其他警員均已離去，伊將事故處理車停在路
      旁後，往回走要查看是否有車禍散落物，然後被告等就發
      生車禍等語明確（見本院卷第56頁至第57頁）。顯見警員
      張偉傑當時仍在勘察之前車禍之事故現場，卻未為適當之
      現場管制措施，亦未在現場適當距離處，放置明顯標識警
      告通行車輛或於周圍設置警戒物，夜間加裝警示燈等措施
      ，即未穿反光衣、未持閃光警示燈，逕自站在機車優先道
      中間勘察現場，令騎車行經該處之告訴人及被告，無法於
      前方適當距離即輕易發現警員張偉傑立於該車道中，均至
      甚為靠近警員張偉傑時，始做出閃避之動作，被告並因而
      騎車失控倒地。是警員張偉傑就本件車禍之發生即被告騎
      車失控倒地導致告訴人受傷，亦應認有過失無疑。而證人
      即警員張偉傑於本院作證時，雖表示所站位置與車禍發生
      位置有段距離，否認本件車禍之發生與伊有何關聯云云，
      然關於自身當時所站立位置、被告及告訴人兩車倒地後滑
      行方向之證述與當庭所繪現場圖，不僅前後不一，且多所
      矛盾，更與告訴人所證、被告所供及一般經驗法則不符（
      見本院卷第51頁至第61頁、第64頁），顯然有因恐如實陳
      述，將對自身不利而避重就輕之情形，除就現場客觀環境
      之證詞外，關於車禍發生過程之證述尚難遽採。
（七）告訴人因本件車禍所受前開傷勢，與被告上開過失行為間
      ，有相當因果關係，甚為顯然。而警員張偉傑就本件車禍
      之發生即被告騎車失控倒地導致告訴人受傷，雖亦有過失
      ，然究不能因此即解免被告之上開過失責任，僅與警員張
      偉傑就告訴人所受之傷害，共同負過失之責甚明。是被告
      辯稱：告訴人所受傷害，與伊之行為間無相當因果關係，
      伊並無過失責任云云，亦不足採。本件事證明確，被告之
      過失犯行堪以認定。
三、核被告所為，係犯刑法第284條第1項前段之過失傷害罪。又
    刑法第28條之共同正犯，以實施犯罪行為者有共同故意為必
    要，若二人以上共犯過失罪，縱應就其過失行為共同負責，
    並無適用該條之餘地，最高法院27年附字第934號判例可資
    參佐。是本件被告就告訴人所受傷害之過失行為，固應與警
    員張偉傑共同負責，仍無適用刑法第28條論以共同正犯之餘
    地。再「自首以對於未發覺之罪投案而受裁判為要件，如案
    已發覺，則被告縱有投案陳述自己犯罪之事實，亦祇可謂為
    自白，不能認為自首」，最高法院26年上字第484號判例可
    資參照。「刑法第62條所謂自首，係以犯人在犯罪未發覺前
    ，向該管公務員自承犯罪，而受法律之裁判為要件。查上訴
    人雖託人向警察派出所報案，但否認其有過失致人於死之犯
    行，業為原判決理由所敘明，如屬無訛，則上訴人並未自承
    犯罪而受裁判甚明，顯與自首之要件不合。」，最高法院70
    年度臺上字第5498號刑事判決亦可供參。且警員所填載之交
    通事故肇事人自首情形紀錄表，固得充為認定被告自首與否
    之參考，然法院仍應審酌其他事證為事實之認定，非以自首
    情形紀錄表為唯一之依據。本件嘉義縣警察局道路交通事故
    肇事人自首情形紀錄表，固記載被告「親自或託人電話報警
    ，並已報明肇事人姓名、地點，請警方前往處理」等語（見
    交查卷第19頁），然本件車禍係在警員張偉傑眼前發生，警
    員已於事發第一時間發覺犯罪及犯罪嫌疑人，被告縱於倒地
    滑行後，隨即起身主動向在場之警員張偉傑供承自己犯罪之
    事實，亦祇可謂係在場之警員已發覺犯罪及犯罪嫌疑人後所
    為之自白行為，不能認為自首。遑論被告自警、偵、審訊，
    始終否認其所騎乘之機車有與告訴人所騎乘之機車發生擦撞
    之事實，未曾坦承對告訴人之受傷有過失，亦難認有陳述自
    己犯罪事實而接受裁判之情事。是上開自首情形紀錄表之記
    載，不足認定被告確有自首之情形，本件被告所為，並未符
    合刑法第62條前段規定自首之條件，附予敘明。
四、爰審酌被告肇事時尚未成年、目前未婚、無子女、平時與父
    親、祖母等人同住、甫退役不久、經濟狀況普通之生活狀況
    ；前無任何前科紀錄之素行良好，有臺灣高等法院被告前案
    紀錄表1份存卷可考（見本院卷第4頁）；目前就讀二專之教
    育程度；與告訴人不認識亦無任何關係或恩怨；告訴人就本
    件車禍並無過失，被告就告訴人之傷害亦非應負完全之過失
    責任，而係應與警員張偉傑共同負過失責任；被告所為造成
    告訴人受有右上臂、右膝及右腳挫傷、右腳多處擦傷之犯罪
    所生危害；未與告訴人達成民事和解、填補損失或獲取原諒
    之犯後態度；自始未坦認犯行，尚難認有悔意而得為從輕量
    刑之認定等一切情狀，量處如主文所示之刑，併諭知易科罰
    金之折算標準。
據上論斷，應依刑事訴訟法第299條第1項前段，刑法第284條第1
項前段、第41條第1項前段，刑法施行法第1條之1第1項、第2項
前段，判決如主文。
本案經檢察官陳志川到庭執行職務。
中    華    民    國   100    年    10    月    26    日
                  刑事第四庭    法  官  吳育霖
以上正本證明與原本無異。
如不服本判決應於收受判決後10日內向本院提出上訴書狀，並應
敘述具體理由；其未敘述上訴理由者，應於上訴期間屆滿後20日
內向本院補提理由書（均須按他造當事人之人數附繕本）「切勿
逕送上級法院」。告訴人或被害人如對於本判決不服者，應具備
理由請求檢察官上訴，其上訴期間之計算係以檢察官收受判決正
本之日期為準。
中    華    民    國   100    年    10    月    26    日
                                書記官  陳俊男
論罪之法條全文：
中華民國刑法第284條（過失傷害罪）
因過失傷害人者，處6月以下有期徒刑、拘役或5百元以下罰金，
致重傷者，處1年以下有期徒刑、拘役或5百元以下罰金。
從事業務之人，因業務上之過失傷害人者，處1年以下有期徒刑
、拘役或1千元以下罰金，致重傷者，處3年以下有期徒刑、拘役
或2千元以下罰金。